臺灣高雄地方法院刑事判決　　　　　　　100年度訴字第814號
公　訴　人　臺灣高雄地方法院檢察署檢察官
被　　　告　黃天亮
選任辯護人　陳三兒律師
上列被告因違反槍砲彈藥刀械管制條例案件，經檢察官提起公訴
（100 年度偵緝字第620 號），本院判決如下：
    主 文
黃天亮共同犯非法持有可發射子彈具殺傷力之槍枝罪，處有期徒
刑參年壹月，併科罰金新臺幣參萬元，罰金如易服勞役，以新臺
幣壹仟元折算壹日。
    事 實
一、黃天亮明知可發射子彈具有殺傷力之槍枝及子彈均屬違禁物
    ，未經許可不得持有。緣黃天亮之友人陳耀明（綽號「老五
    」，其違反槍砲彈藥刀械管制條例部分業經判刑確定，現通
    緝中）有借款之需求，黃天亮乃介紹陳耀明向楊泰樹（其違
    反槍砲彈藥刀械管制條例部分經判處有期徒刑2 年6 月，併
    科罰金新臺幣【下同】5 萬元確定）借款，惟因陳耀明與楊
    泰樹本不相識，乃由黃天亮以自己名義向楊泰樹借款。民國
    98年4 月5 日前某日，陳耀明駕車搭載黃天亮，赴楊泰樹位
    於高雄市○○區○○街562 號8 樓之住處，黃天亮向楊泰樹
    表示陳耀明有借貸之需求，黃天亮願意以自己之名義借款，
    經楊泰樹表示同意借款予黃天亮。黃天亮、陳耀明謀議後，
    決定另以可發射子彈具有殺傷力之槍枝及子彈充作借款之擔
    保，竟未經許可，而由陳耀明透過不詳之途徑，於98年4 月
    6 日前某時，向不詳之人取得具殺傷力仿HK廠USP COMPACT
    外型製造之槍身、組合土造金屬滑套、槍管而成之改造手槍
    1 支（槍枝管制編號編為0000000000，含彈匣2 個）、具殺
    傷力之制式子彈17顆、不具殺傷力之制式子彈4 顆等物。黃
    天亮即與陳耀明基於共同持有上開具有殺傷力之改造手槍、
    子彈之犯意聯絡，於98年4 月5 日下午4 、5 時許，由陳耀
    明駕駛車輛搭載黃天亮，至楊泰樹住處樓下，黃天亮向楊泰
    樹表示將以槍彈作為借款之擔保品，楊泰樹乃至高雄市○○
    街某便利商店內，利用自動櫃員機，自其所使用楊泰和所申
    辦之帳號000000000000號臺灣銀行帳戶內，分5 次提領10萬
    元交付予黃天亮，翌日中午12時40分許，陳耀明攜帶上開未
    經許可所持有之槍、彈，與黃天亮共同駕車至楊泰樹住處，
    先搭載楊泰樹至高雄市○○路上臺灣銀行自動提款機提領10
    萬元，楊泰樹將所提領之10萬元交付黃天亮後，陳耀明乃將
    上開槍、彈裝在布質之袋子中交付楊泰樹，由黃天亮向楊泰
    樹稱10日後即會還款，屆時就將取回該槍彈。楊泰樹則收受
    上開槍彈而非法持有之。嗣經警方對案外人馮建洋實施通訊
    監察時，聽聞馮建洋與楊泰樹討論上開槍彈之事，乃於98年
    10月1 日至楊泰樹之住處搜索，扣得前述改造手槍1 支、子
    彈21顆等物，經楊泰樹供述其槍、彈來源，始循線查悉上情
    。
二、案經高雄市政府警察局移送臺灣高雄地方法院檢察署檢察官
    偵查起訴。
理 由
壹、程序部分
一、刑事訴訟法第159 條之1 第2 項規定，被告以外之人於偵查
    中向檢察官所為之陳述，除顯有不可信之情況者外，得為證
    據。考其立法意旨，係以刑事訴訟法規定檢察官代表國家偵
    查犯罪、實施公訴，依法其有訊問被告、證人及鑑定人之職
    權，證人、鑑定人且須具結，而實務運作時，偵查中檢察官
    向被告以外之人所取得之陳述，原則上均能遵守法律規定，
    不致違法取供，其可信性極高，為兼顧理論與實務，爰於第
    2 項明定被告以外之人於偵查中向檢察官所為之陳述，除顯
    有不可信之情況者外，得為證據（參考刑事訴訟法第159 條
    之1 立法理由）。換言之，被告以外之人於偵查中向檢察官
    所為之陳述，原則上有證據能力，僅於顯有不可信之情況者
    ，始例外否定其得為證據。本件證人楊泰樹在檢察官偵查中
    以證人身分所為之證述，業經依法具結，嗣該證人楊泰樹復
    在審判中到庭，依法具結行交互詰問，已為完足之調查。而
    其在偵查中向檢察官所為之陳述，並無「顯有不可信」之情
    況，依前揭法條規定，自得為證據。
二、本判決所引用之其他證據資料（詳後引用之各項證據），其
    中係屬傳聞證據部分，縱無刑事訴訟法第159 條之1 至第15
    9 條之4 或其他規定之傳聞證據例外情形，亦因被告、辯護
    人及檢察官或同意作為證據，或未於言詞辯論終結前，就證
    據能力聲明異議，依刑事訴訟法第159 條之5 第2 項規定，
    視為同意作為證據使用；本院審酌卷內並無事證顯示各該陳
    述之作成時、地與週遭環境，有何致令陳述內容虛偽、偏頗
    之狀況後，亦認為適當，依刑事訴訟法第159 條之5 之規定
    ，為傳聞法則之例外，應有證據能力。
貳、實體部分
一、訊據被告黃天亮矢口否認有何共同持有槍、彈之行為，辯稱
    ：槍、彈均係陳耀明的，陳耀明拿以向楊泰樹抵押時，伊不
    知道那是槍彈，伊至多僅是幫助楊泰樹持有之幫助犯云云。
    經查：
 (一) 陳耀明與楊泰樹均為被告黃天亮之友人，惟原本互不相識，
    係因陳耀明有借款之需要，乃透過黃天亮，由黃天亮以自己
    名義向楊泰樹借款20萬元，楊泰樹於98年4 月5 日分5 次從
    自動櫃員機提領共10萬元交付黃天亮，又於98年4 月6 日分
    4 次提領共10萬元，並將該10萬元交付黃天亮，而由陳耀明
    交付槍、彈供作擔保；該作為擔保之槍、彈等物經鑑定後，
    該槍枝為改造手槍，係仿HK廠USP COMPACT 外型製造之槍身
    組合土造金屬滑套、槍管而成，擊發功能正常，可擊發口徑
    9mm 制式子彈，具殺傷力，槍枝管制編號編為0000000000；
    該子彈21顆，其中20顆均係口徑9mm 制式子彈，經試射，其
    中17顆可擊發，具殺傷力，另3 顆無法擊發，不具殺傷力；
    另1 顆子彈係口徑9mm 制式子彈，其底火皿具撞擊跡，無法
    擊發，不具殺傷力；另有可搭配上開改造手槍使用之金屬彈
    匣1 個等情，業據證人楊泰樹於本院審理中證稱：錢是黃天
    亮向我借的，他說陳耀明要用的，他們兩個人都一起來找我
    ，槍彈是陳耀明說要先寄放在我這裡，是陳耀明拿出來給我
    的（院二卷第44、45頁）等語明確，另有扣案之槍枝1 支、
    彈匣1 個、子彈21顆可資佐證，並有楊泰樹所使用由楊泰和
    申辦之臺灣銀行000000000000號帳戶之活期儲蓄存款存摺封
    面、內頁影本（影卷一第39、40頁）、內政部警政署刑事警
    察局98年10月21日刑鑑字第0980140435號鑑驗書（影卷三第
    22、23頁）、內政部警政署刑事警察局99年3 月15日刑鑑字
    第0990029994號函（影卷四第38頁）在卷可查，復為被告所
    坦認，上開事實均堪認定。
 (二) 被告雖辯稱：陳耀明將抵押物交付予楊泰樹時，伊不知道抵
    押物是槍彈，惟依前開事實，陳耀明雖係實際使用借款之人
    ，惟因陳耀明與楊泰樹並不認識，係由被告以其名義向楊泰
    樹借款，此種情形下，陳耀明提供何物作為擔保、擔保物之
    價值如何，均攸關陳耀明日後無法清償時，自己是否需要對
    楊泰樹負擔清償借款之責，以被告之立場，亦有權利要求陳
    耀明提供具有相當價值之物品作為擔保，以減輕自己遭追討
    債務之風險；而被告為助陳耀明達借款之目的，多次偕同陳
    耀明共同與楊泰樹見面處理借款之事，此有證人楊泰樹前開
    證詞可證，足認被告並非無機會探知陳耀明抵押物之內容，
    被告是否可能會對於陳耀明提供何種物品作為借款之抵押毫
    不聞問，迄至陳耀明將抵押物交付楊泰樹後，才從陳耀明口
    中得知抵押物為槍彈，顯非無疑。況證人楊泰樹於本院審理
    中已明確證稱：陳耀明說要把東西寄放在我這裡時，是「阿
    亮」（即被告黃天亮）說那是「鐵仔」，是陳耀明的（院二
    卷第48頁），其於偵查中亦證稱：我知道「阿亮」說「鐵仔
    」是指槍枝，我在外面有聽人家這樣說過，知道「鐵仔」就
    是槍枝（影三卷第39頁），而楊泰樹因持有陳耀明所交付之
    槍彈，業於判刑確定，此有臺灣高等法院被告前案紀錄表在
    卷可查，楊泰樹於100 年11月23日以證人身分作證時，就本
    案已無任何利害關係，實無必要另冒偽證之刑責，而為虛偽
    之陳述，其所述被告於陳耀明交付槍、彈時，曾告知該物為
    「鐵仔」即槍枝、子彈，應屬實在，足見被告於陳耀明將槍
    彈交付予楊泰樹之前，自已明白知悉該抵押物為何，被告所
    辯不知陳耀明交予楊泰樹之物為槍、彈，應屬臨訟卸責之詞
    ，不足採信。
 (三) 而就被告上開行為是否已屬與陳耀明共同持有，或應僅論以
    幫助犯乙節，按共同正犯，只須行為人間具有犯意聯絡及行
    為分擔，而不問犯罪動機起於何人，亦不問每一階段犯行是
    否均經參與，皆無礙於共同正犯之成立（最高法院100 年度
    台上字第4420號判決意旨參照）。再按持有，係將物置於自
    己實力支配之下，如某甲、某乙分持某丙攜來之手槍同往行
    劫，而某丁、某戊為本案共犯，對於盜夥之執持槍械，既屬
    相互利用，某丁、某戊自亦應負持有軍用槍砲之共同罪責，
    此分別有最高法院74年台上字第3400號、26年滬上字第107
    號判例意旨可參，是刑法上之共同持有，應不以行為人實際
    對於某物有物理上之接觸為限，如行為人基於與他人共同持
    有某物之犯意聯絡，該物縱由他人持拿，亦該當之。查被告
    因陳耀明欲借款，而代陳耀明出面向楊泰樹借款，陳耀明提
    供何物作為借款之擔保，實關係被告之責任甚鉅，已如前述
    ，在此情況下，被告對於陳耀明提供槍、彈作為擔保之事，
    縱非為被告所授意、要求，被告對於陳耀明提供擔保一事，
    亦應係與陳耀明共同謀議後所決定，就陳耀明自某處籌措槍
    、彈後，至將該槍、彈提供予楊泰樹作為抵押之間之非法持
    有槍彈行為，自應負共同正犯之責。況陳耀明將該槍、彈交
    予楊泰樹時，被告亦有向楊泰樹表示該槍彈先寄放在楊泰樹
    處，10天後還錢，順便將槍枝拿回去，此有證人楊泰樹證稱
    ：被告說東西放在我這邊，要寄放9 天，被告有說一句話，
    說東西放在我這邊幾天而已，寄放幾天後要來拿回去... 被
    告和陳耀明向我借錢時，講好10天還錢，順便把槍枝拿回家
    等語可證（院二卷第46、49頁）。而證人楊泰樹於偵訊中更
    稱：第二次交錢給「阿亮」時，「阿亮」跟我說：「這一包
    東西是老五的，先寄放你那裡」，我回答說：「三八，你是
    要寄什麼東西」，「阿亮」說：「這是『鐵仔』」，「老五
    」一旁都沒有說話，「老五」就轉過頭，把那包東西交給我
    ... 我當場回答他們說「我有3 個小孩，這包東西你們拿回
    去」，「阿亮」說：「我們要外出，東西先寄你那裡，10日
    後還錢的時候，東西再拿回去」（參影卷三第38、39頁），
    是依證人楊泰樹所述，係由被告先表示要提供槍、彈作為擔
    保，陳耀明方將槍、彈交予楊泰樹，當楊泰樹表示不欲收受
    該槍、彈時，亦係由被告說服楊泰樹暫予收受作為擔保物，
    亦證被告對於該槍、彈有一定之支配力，其係與陳耀明共同
    持有該槍、彈自明。而被告與陳耀明交付該槍、彈之目的，
    本係使陳耀明借得款項，楊泰樹取得該槍、彈後，該槍、彈
    即脫離被告或陳耀明之實力支配，僅是被告還款後，陳耀明
    有權取回該槍、彈，此種情形，亦難認被告有何幫助楊泰樹
    對該槍、彈建立實力支配之事實。被告辯稱係陳耀明欲借款
    ，伊僅係幫助楊泰樹持有云云，顯係對刑法上共同正犯及持
    有之概念有所誤會。
 (四) 綜上所述，被告與陳耀明未經許可，共同持有槍、彈之事實
    ，已堪認定，本件事證明確，應依法論罪科刑。
二、被告與陳耀明於98年4 月6 日前不久某日取得扣案槍彈後，
    自98年4 月6 日某時至該日下午某時交付扣案槍彈予楊泰樹
    期間，未經許可，共同非法持有具殺傷力之扣案槍、彈犯行
    ，核其所為，係違反槍砲彈藥刀械管制條例第8 條第4 項未
    經許可持有其他可發射子彈具有殺傷力之槍枝罪，及同條例
    第12條第4 項未經許可持有子彈罪。被告於同一時間、同一
    行為持有改造手槍及制式子彈，其以一持有行為，同時觸犯
    持有可發射子彈具有殺傷力之改造槍枝罪及持有子彈罪，為
    想像競合犯，應依刑法第55條規定，從較重之未經許可持有
    其他可發射子彈具有殺傷力之改造槍枝罪論處。被告與陳耀
    明間，具有犯意聯絡、行為分擔，應依刑法第28條論以共同
    正犯。
三、爰審酌被告為替友人陳耀明借得款項，而與陳耀明共同持有
    槍、彈後，將該槍、彈提供予楊泰樹作為擔保，其行為實不
    足取，被告犯後始終否認犯行之犯後態度，及被告得以支配
    上開槍、彈之時間並非甚長，亦未用以犯其他犯罪或獲得何
    利益，暨被告之素行、被告自稱高中肄業、經商之智識程度
    、經濟狀況等一切情狀，量處如主文所示之刑，並諭知罰金
    部分易服勞役之折算標準。扣案之仿HK廠USP COMPACT 外型
    製作之槍身組合土造金屬滑套、槍管而成之改造手槍1 枝（
    含彈匣2 個，槍枝管制編號：0000000000號），具殺傷力，
    已如前述，自係槍砲彈藥刀械管制條例第4 條第1 項第1 款
    所定之槍砲，係屬違禁物，不問屬於犯人與否，應依刑法第
    38條第1 項第1 款之規定沒收，惟因該槍枝係為充作取得借
    款之擔保品，於本件查獲前已交付楊泰樹所持有，業如前述
    ，是被告既將該槍枝之持有已移轉予被告楊泰樹，已非持有
    該槍枝之人，雖其持有槍彈之罪責，仍難豁免，惟為免執行
    沒收該槍枝時，滋生疑義及困難，爰不於被告論罪科刑主文
    項下宣告沒收。另按，子彈一經試射，其彈藥部分已因擊發
    而燃燒殆盡，其餘部分亦裂解為彈頭及彈殼，已不具子彈之
    外型及功能（最高法院91年台上字第4492號判決意旨參照）
    ，從而扣案具殺傷力之子彈17顆，均因送驗後經試射而擊發
    ，且所遺留之彈殼及另未具殺傷力之扣案子彈4 顆均非屬違
    禁物，又非供犯罪所用，爰均不予宣告沒收。
據上論斷，應依刑事訴訟法第299 條第1 項前段，槍砲彈藥刀械
管制條例第8 條第4 項、第12條第4 項，刑法第11條前段、第28
條、第55條、第42條第3項，判決如主文。
本案經檢察官吳美齡到庭執行職務。
中    華    民    國   100    年    12    月    28    日
                  刑事第二十庭 審判長 法  官  林永村
                                      法  官  饒志民
                                      法  官  蔡書瑜
以上正本證明與原本無異。
如不服本判決應於收受送達後10日內向本院提出上訴書狀，並應
敘述具體理由；如未敘述上訴理由者，應於上訴期間屆滿後20日
內向本院補提理由書（均須按他造當事人之人數附繕本）「切勿
逕送上級法院」。
中    華    民    國   100    年    12    月    28    日
                                      書記官  林玉珊
附錄：論罪法條
槍砲彈藥刀械管制條例第8條第4項
未經許可，持有、寄藏或意圖販賣而陳列第1 項所列槍枝者，處
3 年以上10年以下有期徒刑，併科新臺幣7 百萬元以下罰金。
槍砲彈藥刀械管制條例第12條第4項
未經許可，持有、寄藏或意圖販賣而陳列子彈者，處5 年以下有
期徒刑，併科新台幣300 萬元以下罰金。